【裁判字號】    97,上易,2081
【裁判日期】    971224
【裁判案由】    竊盜
【裁判全文】
臺灣高等法院臺中分院刑事判決        97年度上易字第2081號
上  訴  人  臺灣臺中地方法院檢察署檢察官
上  訴  人
即  被  告  乙○○
被      告  丙○○
上列上訴人因被告竊盜案件，不服臺灣臺中地方法院96年度易字
第3250號中華民國 97年8月29日第一審判決（起訴案號：臺灣臺
中地方法院檢察署96年度偵字第1318號），提起上訴，本院判決
如下：
    主  文
上訴駁回。
    犯罪事實
一、乙○○與張文正、陳永隆（上開 2人業經原審判決確定）均
    明知臺中市政府所有坐落臺中市○區○村段22地號土地（權
    利範圍 2／3，約位於臺中市○區○○○街206號對面，起訴
    書誤載為中華民國所有，由財政部國有財產局管領），係公
    有土地，不得擅自挖取土石、級配外運牟利。適張文正所有
    坐落臺中市○區○村段 22-11地號、25-1地號土地（權利範
    圍各1／3），因臺中市政府辦理臺中市北屯圳整治工程所需
    遭徵收，並於95年11月6日公告在案（公告期間：自 95年11
    月7日起至同年12月6日止）。嗣陳永隆因不詳姓名莊姓業主
    欲在臺中市○○路○段770巷內搭建鐵皮屋需用土石填地，乃
    委請乙○○代覓土石來源，張文正經由不知情友人李守雄介
    紹獲悉乙○○欲購買土石，竟未得臺中市政府所有權人之同
    意，於 95年12月7日，與乙○○共同基於盜採土石、級配轉
    售之犯意聯絡，由張文正偕同不知情友人李守雄向乙○○告
    知並指出上開22地號公有土地坐落位置後，推由乙○○負責
    盜採事宜，並以土地遭徵收為由，假藉委託無償清運地上物
    之名目，與乙○○以其所經營台欣環保工程有限公司（下稱
    台欣公司）之名義簽立委託契約書，以掩人耳目，乙○○則
    支付張文正新臺幣（下同）15萬元作為報酬。乙○○旋於翌
    日，將上開盜採22地號公有土地之訊息告知亦有共同盜採土
    石、級配犯意聯絡之陳永隆，並帶領陳永隆至現場加以指界
    後，推由陳永隆至上開22地號公有土地現場負責盜採土石外
    運事宜，乙○○並假藉委託陳永隆全權負責清運地上物之名
    目與陳永隆簽訂委託契約書，以掩飾其等盜採犯行，陳永隆
    因而支付乙○○30萬元之報酬。均議定後，陳永隆即自95年
    12月22日起，以每日1萬2千元之代價（含工資及挖土機費用
    ），僱請不知情之挖土機司機丙○○（原名蔡建峰，詳如後
    述）駕駛小松（KOMATSU）廠牌，黃色挖土機1部，一同前往
    上開22地號公有土地盜採挖取土石、級配，再由陳永隆駕駛
    車牌號碼 621-HV號砂石車1部，接續將盜採之土石、級配運
    往臺中市○○路○段770巷內回填土地以利搭建鐵皮屋，共計
    竊得公有土石、級配約90立方公尺。迄至95年12月23日上午
    11時30分，為警在上開22地號公有土地查獲，並扣得上開挖
    土機1台（責付丙○○保管）。
二、案經臺中市警察局第二分局報告臺灣臺中地方法院檢察署檢
    察官偵查起訴。
    理    由
壹、證據能力之說明：
一、按共同被告不利於己之陳述得採為其他共同被告犯罪之證據
    ，惟共同被告之陳述，本質上屬於「證人」，故共同被告之
    陳述是否可以採信，本應以證人之身份調查之，否則，其指
    訴並不具有證據能力，審判者自不得採為判決之基礎，故檢
    察官偵查訊問時，應將共同被告以證人之身分加以具結，以
    擔保其證言之可信度，踐行此嚴格形式之要求，程序方為妥
    適。查共同被告張文正、乙○○、陳永隆、丙○○於原審審
    理時，均以證人之身分具結證述，並由其餘被告及其選任辯
    護人行交互詰問，其餘被告之對質詰問權業受保障，因認共
    同被告張文正、乙○○、陳永隆、丙○○於原審審判中所為
    之供證，均具有證據能力，自得為證據。至共同被告張文正
    、乙○○、陳永隆於警詢、偵查中關於不利於其他共同被告
    之供述，既未經本院引為證據，自毋庸就其證據能力加以論
    述。
二、次按被告以外之人於審判外之言詞或書面陳述，除法律有規
    定者外，不得作為證據；又被告以外之人於審判外之陳述，
    雖不符前 4條之規定，而經當事人於審判程序同意作為證據
    ，法院審酌該言詞陳述或書面陳述作成時之情況，認為適當
    者，亦得為證據。當事人、代理人或辯護人於法院調查證據
    時，知有第159條第1項不得為證據之情形，而未於言詞辯論
    終結前聲明異議者，視為有前項之同意，刑事訴訟法第 159
    條第 1項、第159條之5分別定有明文。查被告對於下列本院
    所引用之其他各項證據之證據能力，於原審審判程序均已表
    明同意作為證據，且未於本院言詞辯論終結前聲明異議，依
    前開說明，該等人證、書證，均有其證據能力，自均得為證
    據。
貳、有罪部分：
一、訊據被告乙○○矢口否認有何共同盜採公有土地土石、級配
    之竊盜犯行，辯稱：伊是台欣公司的負責人，當時伊受張文
    正委託處理廢棄物，到現場看時東西不是廢棄物，是可回收
    利用的，就以15萬元跟張文正購買土地上的磚塊、泥土等廢
    棄物，委託契約書是真正的，不是虛偽的，嗣經張文正至現
    場指示欲清運之地上物位置範圍，伊再將地上物以30萬元代
    價再轉售予陳永隆，另訂立委託契約書，由伊將張文正指示
    欲清運地上物之位置轉告陳永隆知悉，並約定「如有發生法
    律及環保法律之章程種種問題均由陳永隆先生全權負責」、
    「土地要整理，與鄰近道路齊平，不可超挖」等文字，倘伊
    欲竊取上開22地號公有土地，根本無需另外加註上開文字，
    否則豈非自陷伊與張文正於不利，亦無於竊盜既遂之前即先
    行給付張文正費用之理？豈知陳永隆除未依約清除地上物外
    ，竟擅自於指示之位置外挖取砂石，致伊受此不明之冤，此
    實係陳永隆個人行為，另張文正在委託契約書上亦未載明該
    土地為持分，且地上物委託清除一般而言根本無需鑑界，伊
    僅係依張文正的指示轉而指示陳永隆辦理地上物之清除，縱
    土地非張文正所有，亦與伊無關，又伊分別與張文正、陳永
    隆簽約之日期均為上開土地公告期間之後，自無從知悉公告
    內容，伊並無竊盜之犯意聯絡云云。經查：
  (一)臺中市○區○村段22地號土地，係臺中市政府所有（權利範
    圍2／3）之公有土地等情，有臺中市中正地政事務所土地登
    記第二類謄本1份附卷可稽。又臺中市○區○村段22-11地號
    、25-1地號土地，原為共同被告張文正所有（權利範圍各 1
    ／3 ），因臺中市政府辦理臺中市北屯圳整治工程所需遭徵
    收，並於95年11月6日公告在案（公告期間：自95年11月7日
    起至同年 12月6日止），被徵收之土地自公告日起，土地權
    利人或使用人不得在該土地上採取土石乙節，亦有臺中市政
    府95 年11月6日府地用字第0950227433號公告及該府北屯圳
    整治工程徵收工程補償費清冊、逕為分割暨工程用地地籍圖
    各1 份在卷可憑。足見上開22地號土地，確係臺中市政府所
    有（權利範圍2／3）之公有土地，且與共同被告張文正所有
    上開22-11地號、25-1地號土地（權利範圍各 1／3）相毗鄰
    無訛。
  (二)證人即臺中市政府業務助理林煒荏於警詢中已證稱：「（問
    ：該地（指臺中市○區○○○街 206號對面遭盜挖土地）的
    詳細地號為何？）答：北區○村段22地號。（問：承包商陳
    永隆及挖土機司機丙○○挖採該地號土地之砂石級配有無跟
    市府申請許可？）答：無申請。（問：經承包商陳永隆所提
    供與張文正所定立之契約書內容所提及臺中市○區○村段22
    -11、25 地號之地上砂石及級配是否為他們現場所挖取地點
    ？）答：不是。他們挖取的地點為北區○村段22地號，．．
    ．未經市府之核准不得開挖．．．（問：經你現場實地勘查
    該地大約被挖取多少立方公尺的砂石及級配？）答：約90立
    方公尺左右」等語，並有現場盜採照片 7張附卷可稽。足見
    共同被告陳永隆僱請被告丙○○挖取土石、級配的地點，確
    在上開 22地號之公有土地上，並非位於上開22-11地號、25
    地號或25-1地號之土地上甚明。
  (三)證人即共同被告陳永隆於原審96年11月13日審理時結證稱：
    「（辯護人問：乙○○有無帶你去看現場？）答：有，他有
    帶我去，我也跟我朋友一起去看。（辯護人問：去看時是白
    天還是夜晚？）答：白天，去看時，他有跟我說這堆已經跟
    地主定約，問我是否需要，我與乙○○書寫契約時我有拿訂
    金給他。（辯護人問：打契約時間與乙○○去看現場是同一
    天？）答：不同天。．．．（辯護人問：依你前述，你對於
    你清運範圍有無可能誤認？）答：不可能，因整堆土都在那
    邊。．．．因乙○○那時帶我去看時有跟我說他有跟地主打
    契約，我才跟他說那堆賣給我，．．．乙○○說這是私人土
    地，私人土地當然是只要有跟地主打契約，就代表那些東西
    他有權利可以賣」等語；被告乙○○於原審 96年10月2日審
    理時亦以證人身分證稱：「．．．（辯護人問： 95年12月7
    日白天去看現場，現場還有誰？）答：我、張文正及李守雄
    。．．．（檢察官問：15萬元的代價跟張文正購買所有廢土
    ，如何計算出來？）答：那邊有 1萬多米，清運廢土應該是
    張文正要付錢給我，我去看時，張文正講是廢土，要給我清
    理，但我看了是可以在回填運用的，就由我們向張文正購買
    ．．．（檢察官問：你說一萬多米是如何測量？）答：目測
    的，我跟李守雄、張文正在 95年12月7日白天去的」等語，
    足見上開22地號公有土地之盜採地點，確係共同被告陳永隆
    依被告乙○○親自指界因而確定者，而被告乙○○復經共同
    被告張文正偕同友人李守雄同往指界而加以確認無誤，又共
    同被告張文正所有上開 22-11地號、25-1地號土地乃毗連上
    開22地號公有土地，對於該等土地坐落位置及範圍，當無誤
    認之可能。至證人李守雄於原審審理時證稱係晚上帶台欣公
    司的人去看現場，被告乙○○、張文正都沒有去云云，顯與
    事實不合，應係出於迴護被告乙○○等人所為，自不得遽為
    被告乙○○有利之認定。
  (四)被告乙○○於原審96年10月2日審理時供述：伊於95年12月7
    日與張文正簽立上開委託契約書時，業已知悉上開 22-11等
    地號土地係張文正與他人共有，並遭臺中市政府徵收在案等
    語，證人李守雄於原審亦證稱：伊和陳景堂、張文正等人洽
    談時，張文正說土地他只有持分，只有其中一部分，簽約時
    伊也有轉告陳景堂說土地將被徵收，所以契約才會當場加註
    「工期95年12月7日至96年2月6 日以市政府過戶日為止」等
    語，是被告乙○○於本院辯稱：張文正在委託契約書上未載
    明該土地為持分，且伊分別與張文正、陳永隆簽約之日期均
    為上開土地公告徵收期間之後等情，即難採為有利之認定。
    又共同被告陳永隆自承向被告乙○○購買廢土時，被告乙○
    ○有出示與共同被告張文正簽立之上開委託契約書等語，則
    被告乙○○竟未要求共同被告張文正在該委託契約書載明僅
    處分其土地持分內之地上物，復未就持分之地上物範圍加以
    查證確認，或申請鑑界，以界定處分範圍，避免日後有所爭
    議，旋於翌日即以30萬元之代價輕易轉售予共同被告陳永隆
    ，顯有悖於一般買賣之交易常情。又依被告乙○○等人所辯
    ，本案之交易行為既為地上物（廢土）買賣，衡情應簽定買
    賣契約書載明買賣標的及價金，而非單純之無償委託（清運
    ）契約書方是，詎被告乙○○等人均捨此不為，故為上開委
    託契約書之簽定，若非被告乙○○分別與共同被告張文正及
    陳永隆間存有前開違法共識，當不致有此舉。堪認上開委託
    契約書顯係以遭徵收之私有土地地號圖掩其等盜採地點，並
    假藉清運地上物之名行盜取公有土地土石、級配之實，彰彰
    明甚。
  (五)又本案係因共同被告陳永隆接洽不詳姓名莊姓業主欲在臺中
    市○○路○段770巷內搭建鐵皮屋需用土石填地，始委請被告
    乙○○代覓土石來源乙節，已據共同被告陳永隆於警詢時供
    明在卷，足見本案盜採之土石，早有銷贓之去向，則共同被
    告陳永隆與被告乙○○對於盜採利益於事先預估後提前加以
    金錢分贓，即非無可能。況被告陳景堂知悉簽約土地係張文
    正與他人共有，並遭臺中市政府徵收在案，其在未確認實際
    得予支配範圍之情形下，即以15萬元之代價向共同被告張文
    正購買土石、級配後，旋以30萬元之價格轉售共同被告陳永
    隆，即難謂被告陳景堂無盜取土石之認識。
  (六)另共同被告張文正雖供稱不認識共同被告陳永隆等語，惟按
    共同正犯，係共同實施犯罪行為之人，在共同意思範圍內，
    各自分擔犯罪行為之一部，相互利用他人之行為，以達其犯
    罪之目的，其成立不以全體均參與實施犯罪構成要件之行為
    ；參與犯罪構成要件之行為者，固為共同正犯；以自己共同
    犯罪之意思，參與犯罪構成要件以外之行為，或以自己共同
    犯罪之意思，事前同謀，而由其中一部分人實行犯罪之行為
    者，亦均應認為共同正犯，使之對於全部行為所發生之結果
    ，負其責任。共同被告張文正與被告乙○○雖未直接為盜採
    公有土地土石、級配行為，然共同被告張文正既與被告乙○
    ○事前謀議，推由被告乙○○為盜採行為，被告乙○○復與
    共同被告陳永隆同謀，輾轉推由共同被告陳永隆為之，則共
    同被告張文正與被告乙○○就前開盜採行為，自有共同參與
    之意思，無礙於共同正犯之成立。而共同被告陳永隆為盜採
    土石行為時，共同被告張文正及被告乙○○並未在現場，僅
    為同謀共同正犯，無從計入結夥 3人之數，本案應僅成立普
    通竊盜罪，併此敘明。
  (七)綜上所述，被告乙○○與共同被告張文正、陳永隆未經核准
    ，擅自在上開公有土地上挖取土石、級配，據為己有而外運
    ，顯係共同基於意圖為自己不法所有之竊盜犯意而為，事證
    明確，被告乙○○上開共同竊盜犯行，洵堪認定。
二、核被告乙○○所為，係犯刑法第320條第1項之普通竊盜罪。
    被告陳景堂與共同被告張文正、陳永隆等 3人間，就上開竊
    盜犯行，有犯意聯絡或行為分擔，應論以共同正犯（共同被
    告張文正與被告乙○○雖均未在場實施盜採土石、級配犯行
    ，惟均各別參與犯罪謀議，均屬同謀共同正犯）。被告等人
    在盜採地點接續挖取土石、級配，陸續外運，其時間、行為
    密集，接續侵害同一法益，應論以單純一罪。原審審理結果
    ，認被告陳景堂犯上開之罪，適用刑法第28條、第 320條第
    1項、第41條第1項前段，刑法施行法第1條之1第1項、第2項
    前段，中華民國96年罪犯減刑條例第2條第1項第3款、第7條
    、第 9條，等規定，並審酌被告陳景堂等人盜採竊取公有土
    石之數量，其等同謀分工之情節，犯罪後仍飾詞圖卸，不知
    悔改及其等犯罪之動機、目的、手段等一切情狀，量處有期
    徒刑10月。又敘明被告陳景堂行為後，中華民國96年罪犯減
    刑條例業於96年7月16日施行，被告本案犯罪時間，係在 96
    年4月24 日以前，且其所犯之罪，復合於減刑條件，應依同
    條例第2條第1項第3款規定減刑為有期徒刑5月，並依同條例
    第 9條規定，諭知易科罰金之折算標準。經核原審判決上開
    認事用法並無違誤，量刑亦稱妥適。被告陳景堂上訴意旨仍
    執前詞否認犯行，並無理由，其上訴應予駁回。
、無罪部分：
一、公訴意旨另以：被告丙○○與陳永隆、張文正、乙○○共同
    基於意圖為自己不法所有之犯意聯絡，由陳永隆以每日1萬2
    千元之代價，僱用被告丙○○自95年12月22日起迄同年月23
    日上午11時30分止，由被告丙○○駕駛前開挖土機至上開22
    地號公有土地上採取土石，再由陳永隆駕駛前開砂石車，載
    運至前揭環中路 770號巷內土地上回填，因認被告丙○○就
    上開竊盜犯行，有犯意聯絡及行為分擔，而涉有刑法第 320
    條第1項之竊盜罪嫌等語。
二、本件公訴人認被告丙○○共同涉犯上開竊盜罪嫌，無非係以
    共同被告陳永隆及被告丙○○於警詢、偵查中均供述：丙○
    ○受陳永隆僱用在上開公有土地採取土石等情，為其論罪之
    依據。訊據被告丙○○堅決否認有何竊盜犯行，辯稱：其經
    其胞弟告知才得知有本案工作要做，去到現場，受被告陳永
    隆指示說要先整地，之後再出土，其有問是否地主有同意，
    被告陳永隆說地主有出具同意書，其認為是合法的才挖取，
    且僅受僱賺取工資，並不知情非參與共同竊盜等語。
三、按犯罪事實應依證據認定之，無證據不得認定犯罪事實。又
    不能證明被告犯罪者，應諭知無罪之判決，刑事訴訟法第15
    4條第2項、第301條第1項前段分別定有明文。又認定不利於
    被告之事實，須依積極證據，苟積極證據不足為不利於被告
    事實之認定時，即應為有利於被告之認定，更不必有何有利
    之證據。另按事實之認定，應憑證據，如未能發現相當證據
    ，或證據不足以證明，自不能以推測或擬制之方法，以為裁
    判基礎；又認定犯罪事實，所憑之證據，雖不以直接證據為
    限，間接證據亦包括在內，然無論直接或間接證據，其為訴
    訟上之證明，須於通常一般之人均不致於有所懷疑，而得確
    信其為真實之程度者，始得據之為有罪之認定，倘其證明尚
    未達到此一程度，而有合理性懷疑之存在時，即無從為有罪
    之認定，最高法院30年上字第816號判例、40 年臺上字第86
    號判例、30年上字第1831號判例、76年臺上字第4986號判例
    分別著有明文可資參照。
四、經查，證人即共同被告陳永隆於原審 97年7月17日審理時供
    稱：當時伊打電話給丙○○胞弟，丙○○胞弟再跟丙○○說
    伊要僱用他們的挖土機來挖土，被告丙○○有問地主是否同
    意，伊有出具乙○○與張文正出具的委託契約書，表示說地
    主有同意等語；證人即共同被告乙○○亦供稱：被告丙○○
    除了工資之外，並沒有額外分得利益等語。是被告丙○○既
    輾轉經由其胞弟處得知本案工作而受僱於共同被告陳永隆，
    且確有過目地主出具之委託同意書，則其並未參與共同被告
    張文正、乙○○、陳永隆 3人間盜採土石、級配之謀議，且
    只以賺取合理之工資謀生，並未謀取出售土石、級配之任何
    利益，尚難以其單純受僱共同被告陳永隆從事採取土石、級
    配之行為，或從事營造業約10年未查證本案有無土石採取許
    可等情，即遽認被告丙○○就前開竊盜犯行具有竊盜之直接
    、間接故意或有何共同犯意聯絡、行為分擔，故被告丙○○
    上開所辯，尚堪採信。公訴人所舉前開證據尚難證明被告丙
    ○○前開採取土石、級配之行為，係基於共同竊盜之犯意而
    為，自不得逕以該罪相繩。此外，復查無其他積極證據足認
    被告丙○○有何竊盜犯意，不能證明被告丙○○犯竊盜罪，
    原審諭知被告丙○○無罪，並無不合。檢察官就被告丙○○
    部分提起上訴，並無理由，應予駁回。
據上論結，應依刑事訴訟法第368條，判決如主文。
本案經檢察官甲○○到庭執行職務。
中    華    民    國    97    年    12    月    24    日
          刑事第八庭    審判長法  官  羅  得  村
                              法  官  劉  榮  服
                              法  官  張  靜  琪
上列正本證明與原本無異。
不得上訴。
                              書記官  陳  俞  豪
中    華    民    國    97    年    12    月    24    日
附錄本案論罪科刑法條全文：
刑法第320條第1項
意圖為自己或第三人不法之所有，而竊取他人之動產者，為竊盜
罪，處5年以下有期徒刑、拘役或500元以下罰金。


司法院資訊處製作；財團法人民間司法改革基金會備份。
